臺灣臺中地方法院民事判決　　　　　　　 96年度訴字第673號
原　　　告　富邦產物保險股份有限公司
法定代理人　乙○○
代　理　人　甲○○
被　　　告　丙○○
上列當事人間請求損害賠償事件，本院於民國96年4月4日言詞辯
論終結，判決如下：
    主      文
被告應給付原告新臺幣貳拾萬柒仟柒佰肆拾玖元，及自民國96年
2月3日起至清償日止按週年利率百分之五計算之利息。
原告其餘之訴駁回。
訴訟費用由被告負擔新臺幣貳仟貳佰捌拾元，餘由原告負擔。
    事實及理由
壹、兩造爭執要旨：
  一、原告主張：被告未考領汽、機駕駛執照，於民國（下同）
      94年11月5日11時50分許，駕駛車號PD8-975號機車，由台
      中火車站方向沿台中港路往華美街方向行駛，行經台中港
      路366號前處，因不慎撞及訴外人林維本所駕駛UYA-546號
      機車，致林維本嚴重受傷。而該車號PD8-975號機車，已
      向原告投保強制汽車責任保險，事故發生時尚在保險期間
      中，經訴外人即被保險人陳孟良書面通知且經原告查證屬
      實，即依強制汽車責任保險法規定，給付受害人林維本新
      臺幣（下同）692,495元。茲依強制汽車責任保險法第29
      條第1項第5款規定，被保險汽車發生汽車交通事故，加害
      人有違反道路交通管理處罰例第21條之規定而駕車者（即
      未領有駕駛執照而駕車），保險人依規定給付保險金後，
      得在給付金額範圍內，向使用被保險汽車之駕駛人求償。
      本件事故中，被告因無照駕車肇事，自應負賠償之責。為
      此，提起本件訴訟，並聲明：被告應給付原告692,495 元
      ，及自支付命令送達被告之翌日（即96年2月3日）起至清
      償日止按週年利率百分之五計算之利息。
  二、被告抗辯：原告要承擔林維本的過失。
貳、得心證之理由：
  一、原告主張被告未考領機車駕駛執照，於上揭時地，駕駛車
      號PD8-975號機車不慎撞及訴外人林維本所駕駛UYA-546號
      機車，致林維本嚴重受傷，而車號PD8-975號機車係向原
      告投保強制汽車責任保險，原告即依強制汽車責任保險法
      規定給付受害人林維本692,495元之事實，業據原告提出
      道路交通事故現場圖、台中市○○○道路交通事故證明書
      、汽（機）車理賠申請書、中國醫藥大學附設醫院診斷證
      明書、理算簽結作業等為證，而被告亦不為爭執，故足信
      為真實。
  二、按強制汽車責任保險法第29條第1項第5款規定：「被保險
      人有下列情事之一，致被保險汽車發生汽車交通事故者，
      保險人仍應依本法規定負保險給付之責。但得在給付金額
      範圍內，代位行使請求權人對被保險人之請求權：…五違
      反道路交通管理處罰條例第二十一條或第二十一條之一規
      定而駕車。」同法第9條規定：「（第1項）本法所稱要保
      人，指依第六條規定向保險人申請訂立本保險契約，並負
      有交付保險費義務之人。（第2項）本法所稱被保險人，
      指經保險人承保之要保人及經該要保人同意使用或管理被
      保險汽車之人。」又道路交通管理處罰條例第21條第1項
      第1款規定：「汽車駕駛人，有下列情形之一者，處新臺
      幣六千元以上一萬二千元以下罰鍰，並當場禁止其駕駛：
      一未領有駕駛執照駕駛小型車或機器腳踏車。…」茲查，
      本件肇事機車（車號PD8-975號）之要保人即被保險人為
      訴外人陳孟良，而被告與陳孟良為朋友關係，其經陳孟良
      同意使用該機車，依強制汽車責任保險法第9條第2項規定
      ，可認為被告亦為被保險人。又被告未領有機車駕照，其
      無照駕車，係違反道路交通管理處罰條例第21條第1項第1
      款之規定，原告主張於給付受害人林維本保險金後，代位
      行使林維本對被告之請求權，於法即屬有據。
  三、又強制汽車責任保險法第29條第1項規定之「保險人得在
      給付金額範圍內，代位行使請求權人對被保險人之請求權
      」，此屬法律規定之債權移轉，無須請求權人另為移轉行
      為，且其為「債之移轉」之性質，核與意定之債權移轉並
      無不同，故保險人依該規定代位行使請求權人（本件即訴
      外人林維本）對於被保險人（本件即被告）之損害賠償請
      求權時，被保險人即得適用民法第299條第1項規定，援引
      其於受通知時所得對抗請求權人之事由對抗保險人。茲查
      ，被告於前揭時地駕車撞傷林維本而涉犯過失傷害致重傷
      罪部分，業經本院95年度交易字第201號刑事判決判處被
      告有期徒刑五月，被告不服提起上訴，經臺灣高等法院臺
      中分院95年度交上易字第851號刑事判決駁回被告之上訴
      確定，此有刑事判決書2件附卷可參。而依該刑事判決之
      犯罪事實欄記載：「丙○○於94年11月5日11時50分許，
      騎PD8-975號重型機車，由台中市○○路沿台中市○○路
      往忠明南路方向行駛，途經台中市○○路366號前，本應
      注意車輛行駛時，駕駛人應注意車前狀況，隨時採取必要
      之安全措施，而依當時情形，又無不能注意之情事，竟疏
      於注意，適由停車收費員林維本所騎車號UYA-546號輕型
      機車，同向行駛於前開路段丙○○之左前方，亦疏未注意
      兩車併行之間隔，往右斜向擬靠邊停車抄牌時，兩車於上
      開地點不慎發生碰撞，致林維本人車倒地後，受有頭部外
      傷和挫傷性顱內出血合併嚴重腦腫之傷害，並因此導致個
      性改變、頭痛、眩暈、記憶障礙、步態不穩等重大難治之
      傷害。」等語，可知本件車禍之發生，是因林維本騎機車
      同向行駛在被告之左前方，其疏未注意兩車併行之間隔，
      往右斜向擬靠邊停車抄牌時，被右後方直行之被告所騎機
      車追撞所造成。又參酌台灣省台中縣區車輛行車事故鑑定
      委員會鑑定及台灣省車輛行車事故覆議鑑定委員會覆議結
      果，認為「兩車『未注意並行間隔』及『未注意車前狀況
      』，同為肇事原因」，足證本件交通事故之發生，被告與
      林維本均有過失。惟該車禍事故，主要是因訴外人林維本
      於往右斜向擬靠邊停車抄牌時，疏未注意右後方有無車輛
      ，即貿然靠右行駛所致；另被告雖為直行車，但其疏未注
      意車前狀況，於林維本靠右行駛至其前方時，未能採取適
      切之迴避措施而撞及林維本所騎機車，亦有過失。本院審
      酌肇事雙方過失程度及原因力之強弱，認為被告與林維本
      之過失責任比例為三比七。而按損害之發生或擴大，被害
      人與有過失，法院得減輕賠償金額或免除之，民法第217
      條第1項定有明文。本件車禍之發生，被告應負十分三責
      任，訴外人林維本應負十分之七責任，則被告得向林維本
      主張過失相抵，並以該事由對抗原告。準此以論，原告雖
      然賠付林維本保險金692,495元，但被告以林維本應負十
      分之七之過失責任對抗原告後，原告得請求被告給付之金
      額應為207,749元（計算式：692,495× (1-0.7)=207,749
      ，元以下四捨五入）。
  四、綜上所述，原告請求被告給付207,749元，及自本件支付
      命令送達被告之翌日（即96年2月3日）起至清償日止按週
      年利率百分之五計算之利息，為有理由，應予准許。其餘
      逾此部分之請求，為無理由，應予駁回。
  五、本件訴訟費用7,600元，應由被告負擔十分之三即2,280元
      ，其餘由原告負擔。
參、訴訟費用負擔之依據：民事訴訟法第79條。
中　　華　　民　　國　　96　　年　　4 　　月　　18　　日
                  民事第一庭    法  官  游文科
正本係照原本作成。
如對本判決上訴，須於判決送達後20日內向本院提出上訴狀。
中　　華　　民　　國　　96　　年　　4 　　月　　18　　日
                                書記官  謝坤冀
